【裁判字號】    96,聲判,75
【裁判日期】    970326
【裁判案由】    聲請交付審判
【裁判全文】
臺灣板橋地方法院刑事裁定              96年度聲判字第75號
聲  請  人  甲○○○
代  理  人  郭世昌律師
被      告  乙○○
上列聲請人因告訴被告涉嫌過失致死案件，不服臺灣高等法院檢
察署中華民國96年9 月26日96年度上聲議字第4705號駁回再議之
處分（原不起訴處分案號：臺灣板橋地方法院檢察署96年度偵字
第7019號、第9617號），聲請交付審判，本院裁定如下：
    主  文
聲請駁回。
    理  由
一、按告訴人不服上級法院檢察署檢察長或檢察總長認再議為無
    理由而駁回之處分者，得於接受處分書後十日內委任律師提
    出理由狀，向該管第一審法院聲請交付審判。法院認為交付
    審判之聲請不合法或無理由者，應駁回之。刑事訴訟法第25
    8 條之1 、第258 條之3 第2 項前段，分別定有明文。依上
    開條文立法意旨，既係對於檢察官不起訴或緩起訴裁量權制
    衡之一種外部監督機制，法院僅就檢察官所為不起訴或緩起
    訴之處分是否正確加以審查，以防止檢察機關濫權，依此立
    法精神，法院就聲請交付審判案件之審查，所謂「得為必要
    之調查」，其調查證據之範圍，自應以偵查中曾顯現之證據
    為限，不可就告訴人新提出之證據再為調查，亦不可蒐集偵
    查卷外之證據，則法院就聲請交付審判案件之審查，所謂「
    得為必要之調查」，其調查證據之範圍，自更應以偵查中曾
    顯現之證據為限，否則將與刑事訴訟法第260 條之再行起訴
    規定混淆不清（參照臺灣高等法院91年4 月25日第一次刑事
    庭庭長法律問題研究會議決議意旨），先予說明。
二、本件聲請人即告訴人甲○○○以被告乙○○涉犯過失致死罪
    ，向臺灣板橋地方法院檢察署檢察官提出告訴，經該檢察署
    檢察官以96年度偵字第7019號、第9617號為不起訴處分後，
    聲請人不服，聲請再議亦經臺灣高等法院檢察署檢察長以再
    議為無理由而以96年度上聲議字第4705號處分書駁回再議。
    並於96年10月11日合法送達該處分書予聲請人等情，業經本
    院調閱本件相關偵查卷宗核閱屬實，並有臺灣高等法院檢察
    署送達證書1 紙附卷可稽，聲請人於同年10月19日委任律師
    向本院提出本件交付審判之聲請，有本件聲請狀首頁之收狀
    戳及狀附之委任狀1 紙在卷可按，核與前開聲請交付審判程
    序規定相合，合先敘明。
三、聲請交付審判意旨略以：
(一)被害人郭豪營非因自身過失導致死亡之結果：上開不起訴處
    分書以：「．．被害人於送醫急救時血液酒精濃度高達269.
    3mg/dL，換算呼氣酒測值為1.34MG/L，酒醉程度為深醉，呈
    現症狀為強度酩酊，意識混亂。又觀諸卷附道路交通事故現
    場圖及現場照片12張，上開案發現場為一叉路，路中央有安
    全島，且現場照明設備昏暗，被害人所騎乘之上開機車係直
    接撞擊上開路段路中央之安全島護欄。是被害人於行經上開
    路段，因酒後深醉駕車不慎撞擊上開路段之安全島，導致嚴
    重頭部外傷及右股骨骨折，應堪認定」云云；又認定「被害
    人係酒醉駕車致發生車禍，『嚴重頭部外傷併急性腦硬膜下
    出血』而不治死亡」云云，惟經與被害人郭豪營共同吃飯飲
    酒之證人黃譯緻、江振榮證稱：「．．被害人號自己騎車離
    開，有一段路與被害人一起走，到四維路才分開，車禍地點
    與分開地點不遠，當時被害人有戴安全帽」，依常理推斷，
    被害人的頭部當時在安全帽保護的情況下，如造成「嚴重頭
    部外傷併急性腦硬膜下出血」的結果，應可想像其直接撞擊
    安全島護欄的力道甚為巨大，則何以被害人所戴之安全帽上
    並無明顯擦痕，甚且安全帽上之擋風鏡亦無任何破損？是以
    ，從安全帽並無明顯擦痕及擋風鏡片無破損之狀況，應可推
    斷被害人即使酒駕撞上安全島護欄，其撞擊力道並非巨大，
    故被害人撞上安全島基於反作用力往前彈出，該安全帽碰觸
    地面而脫落，則被害人頭部在安全帽之保護下，不可能發生
    嚴重頭部外傷併急性腦硬膜下出血的結果，聲請人於再議時
    已說明安全帽未被損壞，可判斷被害人頭部之傷勢，應係被
    告造成所致。
(二)另查，不起訴處分書復以：「審閱本署相驗之檢驗報告書及
    法務部法醫研究所之鑑定報告，被害人之頭部雖有多處擦傷
    及瘀傷，右顴部、鼻部及右臉頰部有擦傷，兩側眶部有瘀傷
    ，前額頭部有瘀傷等傷害，然被害人頭部並無明顯輾壓過之
    痕跡，僅有上開所述之擦瘀傷，此有上開檢驗報告書、鑑定
    報告及相驗、解剖照片附卷可證」，然被害人並非於肇事現
    場當場死亡，而係送往台北縣立三重醫院轉送台北市立聯合
    醫院仁愛院區急救，於事發二天後即96年3 月25日下午7 時
    死亡，因此在急救、治療之過程中，醫院勢必將被害人頭部
    、臉部略為擦拭、消毒，再加上肇事之車輛為機車，其輾壓
    被害人臉部並非明顯，故相驗之檢驗報告書、法醫研究所之
    鑑定報告書未能從被害人之頭部、臉部發現輾壓過之痕跡，
    亦屬被害人家屬之無奈，然不足以上開報告而斷定被告無肇
    事可能。
(三)被告乙○○確有騎車輾壓被害人頭部之行為，導致被害人死
    亡之結果：依相驗之檢驗報告書及法醫研究所之鑑定報告，
    載明被害人右顴部、鼻部及右臉頰部有擦傷，兩側眶部有瘀
    傷，前額頭部有瘀傷等傷害，依被害人之受傷位置判斷，均
    為被害人眼部之上、下部位，呈現「長條狀」之現象，若係
    被害人自行撞擊安全島護欄向前翻滾所致，則何以被害人身
    上、手腳，甚至臉部下巴、左臉頰部位均無傷痕？因之被害
    人撞擊安全島護欄因撞擊力道不大，被害人向前方翻滾並未
    受有頭部傷害，嗣被告酒駕不勝酒力疏未注意，再加上其自
    承以時速60至70之速度因而閃避不及，其機車輾壓被害人頭
    部，故被害人臉部之傷勢，右顴部、鼻部及右臉頰部、兩側
    眼眶依序受傷，故被告駕車輾壓被害人，被害人左臉並不會
    有傷痕，足以說明被告駕車確有輾壓被害人。
(四)再者，依現場採證之照片所示，被告之機車後輪沾有血跡，
    此亦為被告所不否認，其辯稱：有可能是沾到被害人遺留在
    現場之血跡所致云云，惟該血跡係沾黏於被告機車輪胎之正
    面，而非輪胎之兩側，依被告所辯渠看到前方有人影倒在路
    上，渠便往左閃躲再往右，所以重心不倒地云云，是不論渠
    往左或往右閃躲，其機車後輪應呈傾斜狀，沾有血跡部位應
    是輪胎兩側，而非輪胎之正面，依輪胎之血跡位置判斷，被
    告應是來不及閃躲，而輾壓被害人之臉部，因而後輪輪胎之
    正面沾有血跡。又現場道路與一般道路設計相同，即道路中
    央較高，二側較低以利排水，則被害人若倒地受傷後流血，
    血漬應向路旁方向流，而被害人受傷部位在頭部，即被害人
    頭部頂端位置以上應無血漬，蓋血液不可能往高處流，是被
    告不可能於未碰觸被害人之情況下，恰巧於後車輪沾到血跡
    ，被告對如何閃避被害人之過程，其說法亦前後不一，矛盾
    百出，則其辯詞應不可採信，又證人楊三奇即被告肇事搭載
    於後座之乘客證稱當時時速為70公里，則被告於車速高達70
    公里，且酒測值大於其受測時之0.36MG/L之情況下，如可能
    於1 、2 公尺內即時反應而未肇事？
(五)復查，被告所駛之機車於現場留有7.8 公尺之刮痕，而該刮
    痕線始於被害人身體之左側，現場無任何被告機車之煞車痕
    跡，且依道路交通事故現場圖所示，該刮地痕並無明顯向左
    偏移，顯見被告並無向左閃避之動作，是依被告自承以60至
    70 公 里行駛，因酒後駕車反應遲緩，再加上現場照明昏暗
    等情，可知被告因酒駕車速過快，因而閃避不及，在無任何
    煞車之情況下，輾壓被害人後，造成重心不穩，進而機車滑
    倒而留下7. 8公尺之刮地痕，上開說明核與現場之跡證相符
    。
(六)又依法務部法醫研究所之解剖結果載明被害人的顱骨骨折為
    「前腦窩眶部多重骨折，中腦窩骨折」，按造成前腦窩眶部
    多重骨折應是重物之壓迫較為可能產生，則本件被害人雖撞
    上安全島護欄，但在撞擊力道不大且有安全帽保護之情況下
    ，一次觸地如何能導致前腦窩眶部多重骨折？是被害人頭部
    若非受到重物（即被告、乘客及其機車之總重量）的壓迫，
    則不會產生上開嚴重傷害，因此有再函詢法醫研究所之必要
    。
(七)末按承辦檢察官雖就本件車禍肇事責任送請臺灣省臺北縣區
    行車事故鑑定委員會鑑定，惟該會於96年7 月30日北縣鑑字
    第0965180477 號 函說明：「本案由於跡證不足，無法判別
    兩車是否發生撞擊，亦無法確認陳車是否撞擊郭豪營，故本
    案無法據以鑑定。」等語，是本案並非鑑定結果不利於聲請
    人，而是該委員會依其現有之專業及設備而認為無法鑑定之
    意，故請鈞院囑託鑑定設備較為完善之中央警察大學就此次
    肇事事故，就上開疑點，再次分析鑑定，以求發現真實，釐
    清此車禍事故中未明之疑點。綜上所述，被告乙○○應負過
    失致人死之刑責，故聲請人不服原處分，爰依刑法第276 條
    第1 項，刑事訴訟法第258 條之1 第1 項，聲請鈞院裁定交
    付審判。
四、茲聲請人堅指被告涉犯有過失致死罪，聲請交付審判，而本
    院審酌偵查中顯現之證據，認尚不足以認定被告等有上開犯
    罪嫌疑，理由如下：
(一)按犯罪事實應依證據認定之，無證據不得認定犯罪事實，刑
    事訴訟法第154條第2項定有明文。又犯罪事實之認定，應憑
    真實之證據，倘證據是否真實尚欠明確，自難以擬制推測之
    方法，為其判斷之基礎；而認定犯罪事實之證據係指足以認
    定被告確有犯罪行為之積極證據而言，該項證據自須適合於
    被告犯罪事實之認定，始得採為斷罪資料（參照最高法院53
    年台上字第656 號、29年上字第3105號判例）。且刑事訴訟
    上證明之資料，無論其為直接或間接證據，均須達於通常一
    般之人均不致有所懷疑，而得確信其為真實之程度，始得據
    為有罪之認定，若其關於被告是否犯罪之證明未能達此程度
    ，而有合理懷疑之存在，致使無從形成有罪之確信，根據「
    罪證有疑，利於被告」之證據法則，即不得遽為不利被告之
    認定（參照最高法院76年台上字第4986號判例）。其以情況
    證據（即間接證據）斷罪時，尤須基於該證據在直接關係上
    所可證明之他項情況事實，本乎推理作用足以確證被告有罪
    ，方為合法，不得徒憑主觀上之推想，將一般經驗上有利被
    告之其他合理情況逕予排除（參照最高法院32年上字第67號
    判例）。而告訴人之告訴，係以使被告受刑事訴追為目的，
    是其陳述是否與事實相符，仍應調查其他證據以資審認（參
    照最高法院52年台上字第1300號判例）。
(二)訊據被告乙○○堅詞否認有何過失致死之犯行，辯稱：伊於
    96年3 月22日23時許，在臺北縣五股鄉停車場與友人楊三奇
    飲酒後，即騎乘車號K5P-315 號重型機車搭載楊三奇，以約
    70公里之時速，沿臺北縣三重市○○○ 路往蘆洲市方向行駛
    ，於96年3 月23日3 時15分許，行經臺北縣三重市○○○ 路
    與6 號越堤道引道口時，於距離約2 公尺處見一人倒臥路中
    ，伊便往左閃躲再往右，煞車不及、重心不穩倒地後昏厥，
    惟並無輾壓過被害人郭豪營的身體，機車後輪之血跡有可能
    是沾到被害人遺留在現場之血跡所致等語。經查：
(1) 被害人郭豪營於96年3 月22日晚間約11時許與友人黃譯緻、
    江振榮等人相約至台北縣三重市○路○街吃飯飲酒，嗣翌日
    凌晨2 、3 時許飲畢，被害人即獨自騎乘機車離去等情，業
    據證人黃譯緻、江振榮於96年6 月15日偵查時到庭具結證稱
    ：渠等有飲酒，死者也有飲酒，渠等吃到凌晨2 、3 點就離
    開該處，死者自己騎車離開，死者有戴安全帽，伊不知死者
    喝多少酒，而當時渠等車速比平常快一點；伊等有喝酒，當
    時有6 人在場，忘記喝多少酒，死者也有喝酒，應該有「2
    手」啤酒，之後死者約凌晨3 點騎車離開，死者當時騎車有
    戴安全帽，沒有喝醉情形，意識清楚等語（參見96年度偵字
    第9617號偵查卷第40頁至第41頁），足徵被害人確係與友人
    共同飲宴後酒後駕車無誤。另參諸卷附臺北病理中心被害人
    之檢驗報告單及法務部法醫研究所（96）醫鑑字第09611005
    24號鑑定報告書，顯示被害人郭豪營於送醫急救時血液酒精
    濃度仍高達269. 3mg/dL ，經換算為呼氣中酒精濃度值為「
    1.34MG/L 」 ，按依醫學實驗研究文獻記載：酒精對人體造
    成之影響，於呼氣時酒精濃度達每公升零點二五毫克即會輕
    度中毒，造成輕度協調功能降低，呼氣酒精濃度達每公升零
    點五毫克時屬輕至中度中毒症狀，出現反應較慢、感覺減低
    、影響駕駛之狀況；呼氣酒精濃度達每公升零點七五毫克時
    ，將造成思考、個性及行為改變，呼氣酒精濃度達每公升一
    毫克時，屬中度中毒症狀，出現步態不穩、噁心嘔吐、精神
    混惑不清晰之狀況，有行政院國軍退除役官兵輔導委員會臺
    北榮民總醫院八十八年八月五日（八八）北總內字第二六八
    六八號函在卷可據。可知，被害人於呼氣酒精濃度高達每公
    升1.34毫克之程度仍騎乘機車，則其駕車之操控力明顯較一
    般人低落甚多，是被害人於飲畢與友人分手時，是否確如證
    人所稱「其沒有喝醉情形、意識清楚」之程度，甚至能否安
    全駕駛，均已令人生疑；又本件事故路段為一叉路，路中央
    有安全島，被害人之機車係撞擊至彎道之安全島護欄，且依
    附卷之現場照片顯示（見96年度偵字第7019號卷第34至38頁
    ），被害人所騎乘之機車車號Ｎ98─599 號重型機車係直接
    衝撞本件事故路段護欄，於撞擊後，該機車車頭猶崁入路旁
    護欄，車頭全毀，車體前斜板、車殼亦散落於附近地面，該
    處護欄亦因此而產生明顯凹陷之擦撞痕跡，可見當時撞擊力
    道之巨大，則聲請人認縱使被害人酒駕撞上安全島護欄，其
    撞擊力道應非巨大乙節，核與卷證資料不符，是被害人處於
    酩酊狀態猶駕車行駛，且現場照明設備昏暗，參以證人亦陳
    稱當時被害人車速有比平常快一些等語，則其因酒醉及車速
    過快不慎衝撞上開路段之安全島護欄，導致嚴重的頭部外傷
    及右股骨骨折之結果，應無違誤。至聲明人雖陳稱被害人當
    時頭部戴有安全帽，如認被害人撞擊安全島護欄的力道甚為
    巨大，何以被害人所戴之安全帽並無明顯擦痕及擋風鏡片亦
    無破損云云，惟查，被害人所配戴之安全帽為半罩式安全帽
    ，依一般經驗法則，半罩式安全帽通常較全罩式安全帽容易
    穿脫，故在配戴時尚需將半罩式安全帽之扣帶長度予以調整
    以達頭部之大小並加以緊扣，始能達到保護頭部的功用，然
    觀諸卷附上開現場圖及現場照片，並參酌證人即於上開時地
    前往現場實施救護被害人之臺北縣政府消防局五工分隊人員
    吳明修及姚龍中於96年5 月8 日偵查時到庭具結時證稱：當
    時死者好像沒有戴安全帽，有疑似酒味等語（參見96年度偵
    字第9617號偵查卷第11頁），可知被害人之半罩式安全帽於
    事發時非但未緊繫於其頭部，以保護其頭部，反而是散落於
    距離機車撞擊安全島護欄處前方約3. 6公尺處，與被害人身
    體倒臥處相距約2 公尺之遠，足見被害人在騎車撞擊安全島
    護欄時，其反作用力已使被害人與其所配戴之半罩式安全帽
    兩者飛散分離，故被害人之安全帽並無發揮保護被害人頭部
    之功用，是以，被害人於撞擊至安全島護欄之瞬間，該安全
    帽已因反作用力而與被害人頭部分離，致使被害人於落地、
    頭部撞擊至地面時，因無安全帽之保護而受有頭部外傷之傷
    害，亦合情理，自難遽以因該安全帽並無損壞，擋風鏡片亦
    無破損進而推論被害人騎車撞擊安全島護欄之力道應非巨大
    ，是聲請人此部分主張亦無理由。
(2) 又觀之被害人郭豪營死亡時所受傷勢，經法務部法醫研究所
    解剖檢驗，發現其外傷證據為：「1.頭部有外傷痕跡，右頸
    部有擦傷及瘀傷，右顴部、鼻部及右臉頰部有擦傷，兩側眶
    部有瘀傷，前額部有瘀傷；2.左側有開顱手術後之縫合，右
    頂部、右額部均有撕裂傷之縫合痕跡；3.上肢於右手背部及
    右手背部均有多處小擦傷；4.下肢於右大腿部有股骨骨折，
    右小腿前部有擦傷及瘀傷，右小腿後部有擦傷痕跡」；而解
    剖觀察頭部結果為：「左側有開顱手術後之痕跡，左側顱骨
    有部分移除，頭部經剖開頭皮下有瀰漫性皮下出血現象，帽
    狀腱膜下有瀰漫性出血現象，右顳部肌肉有出血現象，外骨
    膜與硬膜打開、頭顱骨有骨折現象，於兩側前腦窩及中腦窩
    均有骨折，前腦窩眶部呈多重骨折，腦部有急性硬腦膜下血
    腫（手術後）及瀰漫性蜘蛛網膜下腔出血現象」；經綜合研
    判死亡經過為：「依據96年3 月23日臺北縣立醫院送臺北病
    理中心檢驗郭豪營血液中酒精濃度乙醇為269.3mg/ dL ，酒
    醉程度為深醉，呈現症狀為強度酩酊，意識混亂。可推定郭
    豪營生前有急性酒精中毒酒醉駕車之情形... 」；經鑑定結
    果為：「死亡原因為酒醉駕車發生車禍致頭部外傷併急性硬
    腦膜下血腫，死亡方式為意外」等情，此有96年6 月6 日法
    醫研究所（96）醫鑑字第0961100524號鑑定報告書1 份存卷
    可參，並經檢察官督同法醫師相驗明確，復有相驗屍體證明
    書、相驗照片等資料在卷為憑。是本件被害人在酒後騎車不
    慎撞毀安全島護欄後人車分離，且被害人配戴之安全帽亦脫
    落，已如前述，則被害人在無任何保護措施之情況下摔落地
    面，除其受有頭部傷害外，被害人之身體其他四肢部位亦受
    有擦傷、瘀傷、骨折等傷害，是聲請人陳稱被害人除受有頭
    部傷害外，其他身體部位均無明顯擦傷痕跡云云，亦有誤認
    ，自足認上開各傷勢乃被害人於撞擊後跌倒所造成，而非另
    有外力介入所致；再聲請人指稱被害人臉部查無輾傷之痕跡
    ，乃因在醫院急救治療中經消毒擦拭而清除，且因肇事之車
    輛為機車，故其輾壓被害人臉部痕跡應非明顯云云，惟其後
    又於96年11月8 日之補充理由狀中陳明：依據法務部法醫研
    究所之解剖結果載明被害人之顱骨骨折為前腦窩眶部多重骨
    折，中腦窩骨折（參酌96年度相字第418 號相驗卷第192 頁
    背面），苟造成前腦窩眶部多重骨折應是重物壓迫較為可能
    ，是本件被告騎乘之重型機車重量加上被告本人及後座乘客
    之總重量輾壓過被害人頭部而導致前腦窩眶部多重骨折，應
    較符合前開解剖結果報告云云，惟聲請人對於被告機車究有
    無輾壓被害人頭部之推論，或稱該輾壓痕跡可能因送醫治療
    時遭醫護人員清除而未留下明顯壓痕，又稱因肇事機車之總
    重量足以導致被害人顱骨骨折之嚴重傷害，而認被告機車應
    有輾壓被害人頭部云云，惟依其所推論機車輾壓人之頭部既
    足以造成被害人顱骨骨折之傷害，顯見該輾壓力道之重，則
    於如此嚴重之傷勢下，何以未留下明顯之壓痕？則其推論顯
    有矛盾，再審酌上開鑑定報告及相驗、解剖照片，足徵被害
    人頭部確無明顯輾壓過之痕跡，故被告是否確於上開時地騎
    乘上開機車輾壓過被害人，實屬有疑。至被告所騎乘之上開
    機車後輪正面雖沾有血跡，然因事後已無法採集，無法確認
    是否為被害人亦或被告自身受傷所流之血跡，退一步言，縱
    使認為其機車車輛沾黏到被害人之血跡，惟被害人當時已倒
    臥在血泊中，有卷附照片及證人吳明修及姚龍中到庭具結之
    證詞可參，則被告騎乘上開機車閃避被害人時，不慎沾有被
    害人遺留於現場之血跡，亦屬常情，且依被告當時所承之時
    速達70公里左右，於煞車不及、左右搖晃閃躲被害人之際，
    機車後輪輪胎正面沾染被害人遺留之血跡，亦不無可能，更
    何況苟係被告因閃避不及而輾壓倒臥於路中之被害人頭部，
    則其機車前輪亦應有輾壓後之血跡反應，自無僅其後輪沾有
    血跡之理，是聲請人認為被告在左右閃躲時後輪應造成「傾
    斜狀」之側面沾有血跡，惟其輪胎正面沾有血跡，應即為輾
    壓之依據云云，亦非合理；綜上所述，實難於無其他積極證
    據足資佐證之情形下，遽認被告有騎乘上開機車輾壓被害人
    之行為，並進而導致被害人死亡之結果。
(3) 聲請人雖請本院囑託中央警察大學就本件車禍事故再為分析
    鑑定，以求發現真實，釐清此車禍事故中未明之疑點云云，
    惟按在交付審判案件之程序中，法院所得審理之證據應以偵
    查中曾顯現之證據為限，不可就聲請人新提出之證據及主張
    之證據方法再為調查，亦不可蒐集偵查卷以外之證據，已見
    前述。上開證據聲請人於偵查中既未提出，本院自無從審酌
    。
(三)從而，原偵查、再議機關依偵查所得證據，認為被告犯罪嫌
    疑不足，先後為不起訴處分及駁回再議之處分，均無不合；
    聲請人猶執陳詞質疑原偵查、再議機關職權之行使為由，聲
    請交付審判，為無理由，應予駁回。
據上論斷，應依刑事訴訟法第258 條之3 第2 項前段，裁定如主
文。
中    華    民    國    97    年    3     月    26    日
                  刑事第十一庭審判長法  官  徐蘭萍
                                    法  官  林淑婷
                                    法  官  邱景芬
上列正本證明與原本無異。
本件裁定不得抗告。
                                    書記官  莊川億
中    華    民    國    97    年    3     月    28    日


司法院資訊處製作；財團法人民間司法改革基金會備份。
